【裁判字號】    96,海商,7
【裁判日期】    970403
【裁判案由】    損害賠償
【裁判全文】
臺灣基隆地方法院民事判決               96年度海商字第7號
原      告  水果王企業有限公司
法定代理人  洪大剛
訴訟代理人  蔡坤鐘律師
被      告  史懷哲通運有限公司
法定代理人  丙○○
訴訟代理人  張天欽律師
            黃于玶律師
被      告  南美船務代理股份有限公司
法定代理人  乙○○○
訴訟代理人  劉貞鳳律師
上列當事人間請求損害賠償事件，本院於中華民國97年3月13日
言詞辯論終結，判決如下：
    主  文
原告之訴及假執行之聲請均駁回。
訴訟費用由原告負擔。
    事實及理由
壹、程序方面：
    按裝貨港或卸貨港為中華民國港口者之載貨證券所生之爭議
    ，得由我國裝貨港或卸貨港或其他依法有管轄權之法院管轄
    ，海商法第78條第1項定有明文。揆其立法目的乃在擴大我
    國就此種涉外民事事件之裁判管轄權，以預防外國之運送人
    ，故意以「裁判條款」之約定，排除我國海商法之適用，剝
    奪我國託運人、受貨人依我國海商法受裁判之機會，故只要
    裝載港或卸貨港為中華民國港口，縱使載貨證券上有約定管
    轄法院，我國裝貨港或卸貨港之法院仍有管轄權。查被告於
    民國  (下同）96年1月15日，以未經我國認許其成立之外國
    法人即訴外人TRACAM（CHILE）E.I.R.L（下稱TRACAM公司）
    之名義簽發編號為TRACAM0831-07號之載貨證券3份（下稱系
    爭載貨證券），交付予原告，而系爭載貨證券背面條款第18
    條固記載「因本載貨證券所生之一切賠償請求及爭議，應由
    運送人營業所在地國家之法院管轄，並適用該國之法律，排
    除任何其他國家之管轄權。」之約定 (本院卷第87頁），惟
    本件兩造均為我國籍之公司，載貨證券所載之卸貨港及貨物
    交付地均為我國之基隆港，本院對之當然有管轄權；至於本
    件載貨證券上記載之船舶名稱為CSAV  MONTREAL V-704（下
    稱系爭船舶1），最終目的港為台灣基隆港，經查系爭船舶
    並未停靠基隆港，而係至香港後再轉由WAN  HAI 216V-N175
    貨輪（下稱系爭船舶2）將貨物送達基隆，惟此一運送船舶
    之變更，並不影響本件運送契約、載貨證券之同一，自不影
    響本件管轄之判斷。
貳、實體方面：
一、原告起訴主張：
  (一)原告於民國（下同）95年12月29日向智利公司Exprortadora
    Wefko Limitada（下稱Exprortadora公司）購買WEFKO BING
    CHERRY新鮮櫻桃一批，共3,586箱（下稱系爭貨物），價金
    為美金110,358元，後折價為美金102,650元。該批貨物由訴
    外人TRACAM公司簽發載貨證券以表彰運送契約 (下稱系爭運
    送契約），被告史懷哲通運有限公司（下稱史懷哲公司）承
    攬運送，史懷哲公司則經南美船務代理股份有限公司（下稱
    南美公司）安排系爭船舶1，由智利SAN ANTONIO港運送系爭
    貨物至台灣基隆港，預定於兩週後抵達，惟因該船未按時程
    停靠台灣基隆港卸載而逕往香港，並轉由系爭船舶2運載型
    台灣，於96年2月28日晚間始抵達基隆港。由於運送過程延
    誤致時間過長，系爭貨物品質堪慮，原告乃於96年3月1日分
    別通知被告史懷哲公司及南美公司安排承辦人員至五股工業
    區七和冰庫會同公證公司驗貨，詎被告均未置理，原告乃於
    當日下午5時依原訂時程委請標準海事檢定有限公司（下稱
    標準檢定公司）進行拆櫃檢定。
  (二)根據標準檢定公司檢定報告顯示，系爭貨物即上開新鮮櫻桃
    已因船期嚴重延誤而大部份呈現落梗並嚴重凹陷變軟，或果
    梗發生變乾，嚴重者，甚至呈腐爛現象，原告為降低損失，
    乃將上該部份尚未變質腐壞之櫻桃折價出售，得款新臺幣（
    下同）1,12 0,600元，與原告進貨所支出之成本相較，損失
    達3,067,830元，加上應得而未得之利潤損失為2,151,600元
    ，原告損失即高達5,219,430元。
  (三)依最高法院49年台上字第713號判例意旨，被告南美公司係
    本件系爭貨物之運送人，依海商法第5條、民法第634條規定
    ，應對原告前揭損失負賠償之責。而被告史懷哲公司為本件
    系爭貨物之承攬運送人，亦應依海商法第5條、民法第661條
    之規定，就原告之損失應與被告南美公司負連帶賠償之責。
  (四)本件系爭貨物發生損害，係因被告南美公司之船期延誤所導
    致；而被告史懷哲公司為承攬運送人，且明知系爭貨物為易
    腐爛之櫻桃，應注意促使被告南美船務公司剋期運送之義務
    ，竟不注意，任令被告南美公司任意偏航，導致運送系爭貨
    物遲到致原告貨物受有損害，均具有過失，依民法第184條
    第1項前段、第185條第1項規定，被告等自應負連帶損害賠
    償之責。
  (五)對被告史懷哲公司抗辯所為之陳述：
  1.系爭載貨證券雖係由訴外人TRACAM公司所簽發，但有關台灣
    航線乃由被告史懷哲公司所承攬，此由載貨證券上之簽發人
    下TRACAM公司註記「For delivery apply to:  CARGO CARE
    (TAIWAN) LTD」即史懷哲公司，且載貨證券背面條款簽發載
    貨證券之人之代理人為承攬人，又原告基於系爭載貨證券受
    貨人地位所收到貨通知書（ARRIVAL NOTICE）亦為史懷哲公
    司所發出，且受貨人即原告支付被告南美公司之運費收據上
    ，亦記載史懷哲公司為買受人，被告史懷哲公司自為系爭運
    送契約之承攬運送人。
  2.依原證二出口商業發票、系爭載貨證券及被告史懷哲公司之
    三張到貨通知單等文件所載，系爭貨物均明載為新鮮櫻桃（
    FRESH CHERRIES），乃屬易於腐敗之貨物，此為被告所明知
    ；又根據標準檢定公司之檢定報告項次１、裝船資料（d）
    款「貨物敘述」所載，系爭貨物係在全航程中保持貨櫃內溫
    度在攝氏0度及0%通風」；而系爭貨物係在96年1月15日裝船
    ，原訂於96年2月13日由系爭船舶1載運至基隆港卸載，但最
    後卻於96年2月28日晚間方由系爭船舶2載運至基隆港卸載，
    比原定卸載期間嚴重遲延15日之久，故系爭貨物腐敗顯係被
    告運送遲延所致。
  (六)對被告南美公司抗辯所為之陳述：
  1.依系爭載貨證券所載，本件系爭船舶1名稱為CSAV MONTREAL
    704航次，依基隆港務局灣靠基隆港主要航運公司網頁記載
    所示，該船舶為被告南美公司所營運，且系爭運送契約運費
    亦由被告南美公司所收取，又系爭載貨證券背面條款亦記載
    系爭貨物運送終站之營業人或其代理人為運送人，被告南美
    公司自為系爭運送契約之運送人。
  2.本件海上運送，係由智利聖地牙哥到基隆港，雖被告抗辯本
    件並未約定應於何時運抵目的港，但貨物運送不能永無期限
    ，而一般此段海上運送期間為兩個星期左右，最多亦不超過
    30天，本件系爭貨物為新鮮櫻桃，裝置於冷凍櫃，依據系爭
    載貨證券記載，早於96年1月15日裝船，至遲應於同年2月14
    日抵達台灣基隆港，惟本件貨物卻遲至同年2月28日始抵達
    基隆港，至少已遲到14天。
  (七)並聲明：1.被告等應連帶給付原告5,219,430元，及自起訴
    狀繕本送達之翌日起，按年息5％計算之利息；2.願供擔保
    ，請准宣告假執行。
二、被告史懷哲公司答辯略以：
  (一)依系爭載貨證券之記載，託運人為EXPORTADORA公司，簽發
    人為TRACAM公司，均非原告與被告史懷哲公司，而被告史懷
    哲公司僅為DELIVERY AGENT，即目的地放貨代理人，而依其
    業務性質，本即應於貨物抵達時發出到貨通知；又託運人與
    承攬運送人約定FREIGHT  COLLECT（運費到付），即約定由
    目的地受貨人繳納運費，此時放貨代理人即會代為收受運費
    ；原告以被告所為發出到貨通知、代為收受運費等事實行為
    ，逕謂兩造間存有承攬運送關係，乃係曲解運送實務上放貨
    代理人之角色，自屬無稽。是原告依運送契約關係主張被告
    史懷哲公司應負民法第661條之損害賠償責任，並無理由。
  (二)被告非系爭運送契約之承攬運送人，已如前述，被告自無按
    期履行運送之義務，亦無促使被告南美公司按期運送之義務
    ，是被告並無任何故意或過失不法侵害他人權利之行為，原
    告主張被告應依民法第184條第1項前段負侵權行為損害賠償
    責任，即無足取；又原告所主張者，乃債權受有損害，而民
    法第184條第1項前段所稱之權利並不包括債權，原告之主張
    即屬有誤。
  (三)系爭貨物縱有因被告之過失而遲到之情事，惟原告所提檢定
    報告並未提及貨損之原因，是該遲到究與原告主張貨損有何
    因果關係，其影響程度如何，原告均未舉證以實其說，且在
    有冷凍之情況下，何以遲延11日抵達（96年2月17日至96年2
    月28日）系爭貨物即有原告所指述之損害，原告之主張自不
    足採。
  (四)原告主張因系爭貨物有變質腐壞之情形，而折價出售，受有
    3,067,860元之損害，及利潤損失2,151,600元之部分，惟其
    中折價出售與損害並無任何關連，原告復未證明受有損害，
    其主張即無理由；又原告自承請求之金額中含有應得而未得
    之利潤，惟民法第638條第1項之規定，運送契約下所得請求
    之損害賠償，為運送物毀損、滅失所生貨物價值之減損，不
    包括其它損害，最高法院71年台上字第2275號判例即申明：
    「運送物有喪失、毀損或遲到者，其損害賠償額應依其『應
    交付時』、『目的地』之價值計算之。運費及其他費用因運
    送物之喪失毀損無須支付者，應由前項賠償額中扣除之，民
    法第638條第1、2項定有明文，此為民法就運送物之滅失、
    毀損或遲到所特設之規定。依上開規定，託運人自不得按關
    於損害賠償之債之一般原則而為回復原狀之請求」。準此，
    本件原告主張所失利益亦無理由。
  (五)並聲明：1.駁回原告之訴；2.如受不利判決，願供擔保請准
    宣告免為假執行。
三、被告南美公司答辯略以：
  (一)原告主張被告公司收取運費，並依基隆港務局網頁記載被告
    公司為總代理（General Agent）等語，認定被告公司為
    本件之運送人或實際運送人云云，惟依系爭載貨證券左下方
    「FREIGHT  COLLECT」（運費到付）及原證八之運費收據「
    代收進口運費」等記載，可見被告南美公司僅於系爭運送契
    約實際運送人智利南美輪船公司（下稱CSAV公司）在台灣於
    貨到時代收本件貨物之運費，且該運費收據係被告公司開立
    給另一被告史懷哲公司，並非開立給原告乙情，為原告所自
    承，足證被告公司與原告間並無任何運送契約關係；又基隆
    港務局網頁僅記載被告公司為總代理，並未稱被告公司為船
    舶運送業，更未記載本件系爭船舶1係由被告公司所營運，
    則原告執該文件主張被告公司為本件貨物之實際運送人云云
    ，顯不可採。由是可知，被告公司並未與原告簽訂任何運送
    契約，更未實際運送任何貨物，則被告公司就系爭貨損自無
    債務不履行或侵權責任可言。
  (二)依原告所提預約發票所載「Delivery time:  Shipment pro
    -grammed  for week TWO.  As spoken  by phone we will
    try  to ship  before.  All  depends  on ocean  space
    availability.」（交付時間：貨物預計在第二週裝船，如
    電話中所談，我們會設法在那之前裝船，但一切須視船有無
    空位而定），且系爭載貨證券並未註記系爭貨物運抵目的港
    之日期，足見系爭貨物於託運之初，並未約定應於何時運抵
    目的港，原告主張系爭貨物自智利SAN  ANTONIO港起運，預
    定於兩週後抵達基隆港云云，顯無根據。
  (三)再者，原告並未舉證證明被告公司就系爭貨損之發生有如何
    之故意或過失行為，及該等行為與系爭貨損之發生有如何之
    因果關係。原告所提之原證五檢定報告，對於貨損原因亦隻
    字未提，足見該檢定報告並無法證明被告公司就系爭貨損有
    何可歸責之事由。原告遽稱被告公司應就系爭貨損負侵權行
    為賠償責任云云，顯無理由。
  (四)依民法第638條第1項之規定，運送物有喪失、毀損或遲到者
    ，其損害賠償額，應依其應交付時目的地之價值計算之，故
    就遲到而言，必須貨物於應交付時目的地之價值大於實際交
    付時目的地之價值，始得以其差額請求賠償；又原告主張系
    爭貨物因船期延誤致變質腐壞，扣除出售其中部分尚未變質
    腐壞之櫻桃所得款項1,120,600元後，受有3,067,830元之成
    本損失，加上應得而未得之利潤損失2,151,600元，共計受
    損5,219,430元云云，惟對照上述規定，可知原告對損害賠
    償額之計算於法不合，更遑論原告對其所主張之損失金額未
    為任何舉證，則其指稱就系爭貨物運送遲延受有5,219,430
    元之損失，自無足採。
  (五)並聲明：1.駁回原告之訴；2.如受不利判決，願供擔保請准
    宣告免為假執行。
四、經查，原告於95年12月29日向智利EXPORTADORA公司公司購
    買WEFKO BING CHERRY新鮮櫻桃一批，共3,586箱，經訴外人
    TRACAM公司簽發載貨證券，並由訴外人CSAV公司所有之系爭
    船舶1由智利SAN  ANTONIO港運至基隆港，惟系爭船舶1並未
    停靠台灣基隆港卸載而係前往香港，轉由系爭船舶2運送系
    爭貨物，並於96年2月28日晚間抵達基隆港等情，有預約發
    票、出口商業發票、載貨證券、貨櫃動態表及其中譯本等件
    附卷可稽，復為兩造所不爭執，自堪信為真實。
五、按以船舶之全部或一部供運送為目的之運送契約另行簽發載
    貨證券者，運送人與託運人以外載貨證券持有人間之關係，
    依載貨證券之記載，海商法第60條第2項定有明文。故海上
    貨物運送契約之當事人，為運送人與託運人；載貨證券則係
    運送人或船長於貨物裝載後，因託運人之請求所發給之貨物
    收受證券，為運送契約之書面證明，及表彰運送中貨物所有
    權之有價證券。原告主張TRACAM公司於系爭載貨證券註記「
    For delivery apply to:  CARGO CARE (TAIWAN)LTD」，且
    載貨證券背面條款亦記載簽發載貨證券之人之代理人為承攬
    人，又原告基於系爭載貨證券受貨人地位所收到貨通知書（
    ARRIVAL NOTICE）亦為史懷哲公司所發出，且受貨人即原告
    支付被告南美公司之運費收據上，亦記載史懷哲公司為買受
    人，被告史懷哲公司自係系爭貨物之運送人；被告南美公司
    代CSAV收取運費，而依基隆港務局灣靠基隆港之主要航運公
    司網頁記載系爭船舶1係由被告南美公司所營運，且系爭載
    貨證券背面條款亦記載系爭貨物運送終站之營業人或其代理
    人為運送人，是被告南美公司為系爭貨物之運送人，原告自
    得本於運送契約請求被告等連帶賠償前揭損害云云，固據其
    提出系爭載貨證券、運費收據及網頁資料等件為證，惟查，
    系爭載貨證券雖於載貨證券簽發人即運送人TRACAM公司名稱
    下方另行註記「For  delivery  apply  to:  CARGO  CARE
    (TAIWAN) LTD（即被告史懷哲公司）」，然該記載不過表明
    系爭貨物之交貨事宜係由被告史懷哲公司處理，而史懷哲公
    司為承攬運送人TRACAM公司之台灣代理人，代承攬運送人
    TRACAM公司履行其通知受貨人即原告貨到之義務，被告南美
    公司則為CSAV之在台代理人，代其處理運費收取等事宜等情
    ，為兩造所不爭執，並經證人即辦理系爭貨物報關事宜之群
    益報關行行員甲○○於97年3月13日言詞辯論期日到庭證稱
    ：「（問：本件託運人為何人？）我不知道。…被告史懷哲
    通運有限公司是代理國外在台灣的公司，負責發到貨通知，
    至於南美是幫CSAV收錢，一般國際海運國外的船公司都會在
    台灣有代理，有的是代理發到貨通知、有的是代收運費等。
    」、「（原告訴訟代理人問：CSAV  MONTREAL是否為南美的
    船？）不是，南美公司是CSAV的台灣代理。」、「（原告訴
    訟代理人問：被告史懷哲通運有限公司在本件為何角色？）
    是TRACAM台灣的代理，是負責通知到貨。」等語（見本院97
    年3月13日言詞辯論筆錄），參諸現行海上運送實務，運送
    人或承攬運送人因所在地與目的港所在地非在同一國家，無
    法親赴每一運送契約目的港通知到貨或收取運費，而委由目
    的港代理人代為處理發到貨通知、收取運費等事宜之情形，
    所在多有，原告與被告間既從未就系爭貨物之運送條件為任
    何接洽、磋商及議定之行為，自不能僅憑此即認定被告史懷
    哲公司、南美公司為系爭運送契約之運送人。又系爭運送契
    約之承攬運送人為TRACAM公司，實際運送人為訴外人CSAV
    公司乙情，既如前述，則被告南美公司代實際運送人CSAV公
    司向承攬運送人TRACAM公司之在台代理人被告史懷哲公司收
    取運費，並開立買受人為被告史懷哲公司之發票，亦屬當然
    ，原告執此主張被告史懷哲公司為系爭運送契約之承攬運送
    人，亦非有理。至於系爭載貨證券既非被告等所簽發，亦未
    經被告等於其上簽名，該載貨證券背面所載條款，即不生拘
    束被告等之效力，原告以系爭載貨券背面條款主張被告等為
    系爭運送契約之運送人、承攬運送人，自不可採。又觀諸基
    隆港務局網頁，僅記載被告南美公司為訴外人CSAV公司之總
    代理，並未記載系爭船舶1係由被告南美公司營運，則原告
    據此主張被告南美公司為系爭運送契約之實際運送人云云，
    亦非可採。此外，原告復未另行舉證證明兩造間確有運送契
    約或承攬運送契約存在，其主張被告等為系爭運送契約之當
    事人，而本於系爭載貨證券所表彰之運送契約，請求被告等
    連帶負運送契約之損害賠償責任及法定遲延利息，為無理由
    。
六、次按當事人主張有利於己之事實者，就其事實有舉證之責任
    ，民事訴訟法第277條定有明文。本件原告主張系爭貨物損
    害係因被告南美公司之船期延誤所致，而被告史懷哲公司為
    承攬運送人，且明知系爭貨物為易腐爛之櫻桃，應注意促使
    被告南美船務公司剋期運送之義務，竟不注意，導致運送系
    爭貨物遲到致原告貨物受有損害，皆有過失云云，惟為被告
    等所否認，揆諸前揭說明，自應由原告舉證以實其說。經查
    ，被告史懷哲公司、南美公司分別為系爭運送契約承攬運送
    人、實際運送人之在台代理人，其業務範圍僅限於代理發到
    貨通知、代收運費等事項等情，已如前述，而原告就非屬運
    送人之南美公司及史懷哲公司就系爭船舶1船期之延誤，究
    有何過失乙節，並未舉證以實其說，其前揭主張自非足取，
    從而，原告本於侵權行為之法律關係，請求被告等連帶賠償
    前揭損害，亦非有理。
七、綜上所述，原告主張被告南美公司為系爭運送契約之實際運
    送人，任意偏航延誤船期，及被告告史懷哲公司為系爭運送
    契約之承攬運送人，未盡促使被告南美公司剋期運送之義務
    ，均非可採，從而，原告依海商法第5條、民法第634條、第
    661條、第184條第1項前段、第185條第1項之規定，請求被
    告等連帶給付5,219,430元及自起訴狀繕本送達翌日起至清
    償日止，按年息5%計算之利息，洵屬無據，應予駁回。原告
    既受敗訴之判決，其假執行之聲請，即失所附麗，應併予駁
    回。
八、本件事證已臻明確，經核兩造其餘攻擊防禦方法於判決結果
    無影響，爰不一一論述，併此敘明。
九、據上論結，本件原告之訴為無理由，依民事訴訟法第78條，
    判決如主文。
中    華    民    國    97    年    4     月    3     日
                  民事庭法  官  姚貴美
以上正本係照原本作成。
對於本件判決如有不服，應於收受送達後20日內向本院提出上訴
書狀，敘述上訴之理由，上訴於臺灣高等法院。
中    華    民    國    97    年    4     月    3     日
                        書記官  江美琪


司法院資訊處製作；財團法人民間司法改革基金會備份。
